【裁判字號】    96,上,198
【裁判日期】    970910
【裁判案由】    損害賠償
【裁判全文】
臺灣高等法院高雄分院民事判決           96年度上字第198號
上  訴  人  欣德路通運股份有限公司
法定代理人  丙○○
訴訟代理人  薛西全律師
            劉妍孝律師
            邱國逢律師
被 上訴 人  甲○○
            乙○○
            葉國興（葉衛之承受訴訟人）
共      同
訴訟代理人  李文禎律師
            黃如流律師
            黃小舫律師
上列當事人間因損害賠償事件，對於民國96年8 月10日臺灣高雄
地方法院94年度重訴字第97號第一審判決提起上訴，本院於97年
8 月27日辯論終結，茲判決如下：
    主  文
上訴駁回。
第二審訴訟費用由上訴人負擔。
    事實及理由
一、按第二審訴之變更或追加，非經他造同意，不得為之，但請
    求之基礎事實同一者，不在此限，民事訴訟法第446 條第1
    項、第255 條第1 項第2 款定有明文。上訴人於原審起訴主
    張原審被告丁○○（未據上訴，業已確定）以詐欺等方式，
    將上訴人委託其購買債券基金所交付之支票，存入被上訴人
    甲○○、乙○○、葉衛帳戶兌領使用，乃依共同侵權行為之
    法律關係請求丁○○及被上訴人連帶賠償，嗣於本院另主張
    被上訴人受領支票票款為無法律上原因而受利益，追加依不
    當得利之法律關係，擇一請求被上訴人給付，兩者均係基於
    同一之基礎事實，揆諸前揭規定，其追加自應准許，被上訴
    人抗辯不得追加云云，不足採取。
二、上訴人主張：丁○○原為大華證券投資信託股份有限公司（
    下稱大華公司）之營業員，向伊詐稱可代向大華公司購買安
    益債券基金，伊因而將所持有發票人及付款人均為高雄銀行
    前鎮分行，金額分別為新台幣（下同）550 萬元、50萬元、
    20萬元，發票日均為民國91年12月24日，受款人分別為上訴
    人、訴外人黃桂花、黃桂花之支票3 紙（下稱系爭3 紙支票
    ）交付丁○○，委託其購買。丁○○竟與其夫甲○○、其翁
    乙○○、其父葉衛，共同以詐欺等不法方法，將上開款項匯
    入其等帳戶使用，爰依侵權行為、不當得利之法律關係，擇
    一請求被上訴人連帶賠償上開所受損害或返還所受利益，求
    為命被上訴人應連帶給付伊620 萬元，及自起訴狀繕本送達
    翌日起至清償日止，按年息5%計算之利息，暨以供擔保為條
    件之假執行宣告之判決。
三、被上訴人則抗辯：伊等未參與共同詐欺等侵權行為，系爭3
    紙支票其中550 萬元、50萬元之支票係存入丁○○帳戶，非
    伊等帳戶，其中20萬元支票雖存入葉衛帳戶，惟係丁○○所
    存入，因葉衛將該帳戶借予丁○○使用，該帳戶內之款項均
    為丁○○所有，伊等不知丁○○使用帳戶用途等語，資為抗
    辯。
四、原審判決丁○○應給付上訴人620 萬元，及自94年3 月24日
    起至清償日止，按年息5%計算之利息，並酌定擔保金額宣告
    准免假執行，而駁回上訴人其餘之請求，上訴人就敗訴部分
    提起上訴及擴張上訴，並聲明：(一)原判決不利於上訴人部分
    廢棄。(二)被上訴人應連帶給付上訴人620 萬元，及自起訴狀
    繕本送達翌日起至清償日止，按年息5%計算之利息。(三)上訴
    人願供擔保，請准宣告假執行。被上訴人答辯聲明：上訴駁
    回。（至原審判決丁○○敗訴部分，未據上訴，業已確定。
    ）
五、兩造不爭執及爭執事項：
甲、不爭執事項：
  (一)上訴人於91年12月24日，將系爭3 紙支票交付丁○○，委託
    其向大華公司購買安益債券基金。
  (二)丁○○並未代上訴人向大華公司購買安益債券基金，丁○○
    交付上訴人之大華公司名義之交易確認單非該公司所出具。
  (三)葉衛已死亡，葉國興為唯一繼承人，有聲請限定繼承。
乙、爭執之事項：
  (一)被上訴人應否對上訴人負侵權行為損害賠償責任？
  (二)被上訴人應否對上訴人負不當得利返還利益責任？
六、被上訴人應否對上訴人負侵權行為損害賠償責任？
  (一)上訴人主張丁○○受上訴人委託向大華公司購買安益債券基
    金，上訴人已交付系爭3 紙支票予丁○○，丁○○復出具交
    易確認單，表示已代上訴人購入債券基金，惟丁○○並未代
    上訴人向大華公司購買安益債券基金，丁○○交付上訴人之
    大華公司名義交易確認單非該公司所出具，格式亦有不符，
    嗣上訴人表示不願續約，請求丁○○代為結算投資盈虧，丁
    ○○復出具切結保證書，內載已向大華公司取得協議，大華
    公司願給付上訴人620 萬元，否則由其負連帶保證責任等情
    ，業有系爭3 紙支票、丁○○萬泰商業銀行高雄分行（下稱
    萬泰銀行）帳戶、偽造之大華公司交易確認單、切結保證書
    、大華公司94年9 月12日94大華信管字第0269號函及所附該
    公司交易確認單格式、基金保管銀行存摺影本附卷可稽（原
    審卷(一)第7 至14、41頁）。又系爭550 萬元支票存入丁○○
    在萬泰銀行第000-00-000000-0 號帳戶，系爭50萬元支票存
    入丁○○在國泰世華商業銀行前金分行（下稱國泰世華銀行
    ）第000-00-000000-0 號帳戶，系爭20萬元支票存入葉衛在
    國泰世華銀行第000-00-0000000-0號帳戶，並均據以提領等
    事實，亦有丁○○提出上開萬泰銀行帳戶之存摺對帳單及國
    泰世華銀行94年9 月21日094 國世前金字第0170號函及所附
    之上開丁○○帳戶、葉衛帳戶之存提款明細表可憑（原審卷
    (一)第65至68頁、第79至82、85至89頁），以上事實均為被上
    訴人所不爭執，堪認上訴人主張丁○○以詐欺等不法方式侵
    害其權利一節應為真實。
  (二)上訴人又主張，甲○○為丁○○之夫、乙○○為丁○○之翁
    、葉衛為丁○○之父，丁○○並將系爭3 紙支票存入葉衛之
    帳戶，渠等間為共同侵權行為云云，為被上訴人所否認，並
    抗辯丁○○未將系爭3 紙支票存入甲○○、乙○○帳戶，丁
    ○○雖將系爭20萬元支票存入葉衛帳戶，然係葉衛將帳戶借
    予丁○○使用，葉衛並不知有該20萬元之存入等情。經查，
    系爭550 萬元、50萬元支票均係存入丁○○個人帳戶提領，
    已如前述，並非存入被上訴人帳戶甚明。又系爭20萬元支票
    雖係存入葉衛帳戶提領，惟證人丁○○於本院結證稱：因伊
    為證券從業人員，公司內控不希望從業人員買賣股票，故伊
    以親人名義開設帳戶使用，葉衛及乙○○均同意伊使用其帳
    戶，但渠等不知伊如何使用，亦不知伊利用渠等帳戶詐欺侵
    占上訴人之款項，另伊未將支票或資金存入甲○○帳戶，甲
    ○○對伊行為並不知情等語（本院卷第106 、107 頁），而
    葉衛確為被上訴人丁○○之父，此有丁○○身分證附於台灣
    高雄地方法院檢察署94年度偵字第12604 號丁○○偽造文書
    等刑事卷可稽，且本件與上訴人接洽辦理代購基金事宜者僅
    丁○○之事實，為上訴人所不爭執（原審卷(一)第99頁），是
    證人丁○○借其父葉衛之帳戶存入系爭20萬元支票並予提領
    使用，亦不違常情，自難僅憑該支票存入葉衛帳戶，逕予推
    論葉衛即有知悉或參與丁○○之侵權行為。此外，系爭3 紙
    支票並無存入甲○○、乙○○帳戶，且丁○○亦無使用甲○
    ○帳戶情事，尚不得認甲○○、乙○○與丁○○間有何共同
    侵權行為。
  (三)上訴人又主張，上訴人因丁○○詐騙購買基金，除交付如附
    表6 、7 、8 所示系爭3 紙支票外，尚曾交付如附表所示其
    餘7 紙支票（下稱系爭7 紙支票），共計10紙支票，金額總
    計為1710萬元，其中附表1 、2 、3 、9 部分，係以葉衛名
    義背書，存入葉衛帳戶兌領，計760 萬元，附表4 、5 部分
    ，係以乙○○名義背書，存入乙○○帳戶兌領，計250 萬元
    ，餘附表6 、7 、8 、10部分存入丁○○帳戶兌領，被上訴
    人應與丁○○為共同侵權行為云云，固有該支票背書可稽（
    原審卷(二)第343 頁、本院卷第69頁、原審卷(二)第345 頁、原
    審卷(一)第10頁、原審卷(二)第347 、349 頁）。惟查：
  1.上訴人雖先後交付丁○○如附表所示10紙支票，此為被上訴
    人所不爭執，堪認為真，然丁○○已返還一部分，並取回系
    爭7 紙支票之確認單，現金部分亦已清償，僅餘系爭3 紙支
    票尚未返還等情，則為上訴人所不爭執（本院卷第45頁），
    是以除系爭3 紙支票之外，其餘部分既據丁○○清償，上訴
    人亦返還該部分確認單，足認上訴人已默示同意該部分債之
    關係消滅，上訴人就系爭7 紙支票部分即無損害可言。
  2.且證人丁○○到庭具結證稱：附表編號1 、2 之支票背書葉
    衛及帳號均為伊所寫，編號3 之葉衛非伊所寫，為銀行行員
    所寫，其他部分為伊所寫，編號9 之葉衛為銀行行員所寫，
    其他部分為伊所寫，均為伊存入葉衛之帳戶，編號4 之支票
    背書乙○○非伊所寫，亦非乙○○所寫，應是銀行人員所寫
    ，帳號為伊所寫，編號5 之背書均為伊所寫，並均為伊存入
    乙○○之帳戶，且支票存入葉衛、乙○○帳戶後，均由伊週
    轉使用等語（本院卷第93、94、106 、107 、132 頁），而
    上開支票之背書，與上訴人不爭執為葉衛、乙○○在國泰世
    華商業銀行開戶申請資料之簽名，相互比對結果，其形體、
    運筆、神韻均顯不相同，此有國泰世華商業銀行於97年6 月
    2 日國世前金字第0970000070號函並附開戶資料可參（本院
    卷第115 至117 頁），再參以上開支票如係葉衛、乙○○至
    銀行背書兌領，又何需丁○○為其書寫帳號之必要。再者，
    原審向國泰世華銀行調取葉衛自91年12月起至92年12月止之
    帳戶存提款條，有國泰世華銀行95年3 月10日095 國世前金
    字第0026號函可按（原審卷(一)第203 至213 頁），經比對葉
    衛上開開戶資料筆跡及丁○○於本院書寫筆跡（本院卷第13
    7-1 頁），其形體、運筆、神韻亦與葉衛筆跡不同，而與丁
    ○○筆跡較為雷同，該存提款條顯非葉衛所寫，綜上觀之，
    證人丁○○所述葉衛、乙○○之上開帳戶均為其所借用，如
    附表所示支票亦均為其所兌領使用等情，應屬可信。
  3.至上訴人固對附表編號1 、2 、5 所示支票背書係丁○○所
    為，編號9 所示即系爭20萬元支票背書非葉衛所為不爭執，
    而對於編號3 、4 之支票背書是否為葉衛、乙○○本人所書
    寫，則表示無法判斷（本院卷第132 、133 頁），並請求調
    取系爭7 紙支票原本及請求甲○○到庭書寫筆跡以查明上開
    附表編號3 、4 之支票是否為甲○○所背書云云，惟附表編
    號3 、4 之支票均經丁○○清償而債務消滅，業如前述，是
    就此部分之查證並不足以認定葉衛、乙○○或甲○○知悉本
    件系爭3 紙支票為不法所得，尚難逕認即構成侵權行為，是
    上開證據並無調查之必要。
  (五)上訴人再主張，丁○○使用葉衛帳戶買賣股票，且葉衛於91
    年至93年度所得均有股東配息，其參與股票除權、除息，及
    申報年度所得稅，應知悉股票交易情形，渠等為共同侵權行
    為云云。惟證人丁○○已證述：伊以葉衛之帳戶買賣股票，
    股息均由伊領取使用，葉衛之所得稅均由伊申報等語（本院
    卷第106 、108 頁），足徵葉衛並不知股票交易情形，縱令
    知悉，亦不足以證明其知悉及參與丁○○之詐欺等不法行為
    ，自不得據為葉衛不利之證據。
  (六)上訴人另主張，甲○○93年度已無工作，惟其安泰銀行帳戶
    自92年底至93年間竟有大筆現金存提領及轉匯紀錄，是丁○
    ○應將金錢援助甲○○經商云云。然查，系爭550 萬元支票
    存入丁○○在萬泰銀行第000-00-000000-0 號帳戶，系爭50
    萬元支票存入丁○○在國泰世華分行第000-00-000000-0 號
    帳戶，系爭20萬元支票存入葉衛在國泰世華銀行第000-00-0
    000000-0號帳戶，已如前述，依該帳戶資料顯示，上開550
    萬元支票於91年12月25日存入兌現後，自同日起至92年1 月
    3 日止，先後提領或轉帳共計566 萬7839元（原審卷(一)第26
    4 至265 頁），上開50萬元支票於91年12月25日存入兌現後
    ，自同日起至92年1 月15日止，先後提領共計50萬0918元（
    原審卷(一)第81頁），上開20萬元支票於91年12月25日存入兌
    現後，於同月26日即提領3 次共計27萬9284元（原審卷(一)第
    88頁），是上開款項至92年1 月間即已陸續提領使用，至於
    支票兌現後另存入該等帳戶之款項，則與上訴人無關，難認
    尚有款項留存至92年底援助甲○○使用。是以甲○○自92年
    底至93年間縱有大筆現金存提領及轉匯紀錄，亦難認其知悉
    並參與丁○○本件侵害行為，而為共同侵權行為，上訴人之
    主張洵非有據，自無足取。
  (七)至上訴人聲請被上訴人提出葉衛及乙○○國泰世華銀行帳戶
    自開戶日起至同年12月24日止交易紀錄，及乙○○自91年7
    月12日起至同年11月1 日止轉帳資料，以證明除系爭支票外
    ，尚有其他支票流入葉衛及乙○○帳戶，及乙○○轉帳予何
    人云云，則因上訴人縱有將其他支票存入葉衛、乙○○帳戶
    ，及乙○○另轉帳他人情事，均屬系爭3 紙支票發票日即91
    年12月24日以前之事，核與系爭3 紙支票之如何流通使用並
    無關連，是與本件侵害無關，且葉衛及乙○○於系爭3 紙支
    票存入前是否曾使用上開帳戶，亦無法證明渠等事後未出借
    帳戶予丁○○以存入系爭3 紙支票，是並無調查之必要。又
    上訴人聲請調取丁○○及被上訴人各銀行帳戶自91年1 月起
    之交易明細、款項去處，以供比對金錢來源及去處云云，則
    系爭7 紙支票之票款既經丁○○返還，上訴人即無損害，自
    無請求賠償之理，尚無調查此部分之必要，而系爭3 紙支票
    部分，其中550 萬元、50萬元支票均係存入丁○○個人帳戶
    提領，20萬元支票係丁○○存入葉衛帳戶提領，均如前述，
    至丁○○提領後是否流向被上訴人帳戶，並不能證明被上訴
    人即知悉係丁○○不法所得，尚無從認定被上訴人即有共同
    侵權行為，是上開資料亦無調查之必要。
  (八)基此，上訴人主張被上訴人間共同侵權行為，並未具體證據
    證明甲○○、乙○○、葉衛有何知悉不法情事或如何參與共
    同侵害，徒以主張丁○○與被上訴人之帳戶有無資金流通，
    遽謂有侵害其權利云云，尚難採取。
七、被上訴人應否對上訴人負不當得利返還利益責任？
  (一)按不當得利係以當事人之一方無法律上之原因而受利益，致
    他方受損害為其成立要件，並須就無法律上之原因，負舉證
    責任（最高法院78年度台上字第1599號裁判參照）。本件上
    訴人為原告，其主張如附表所示支票有存入被上訴人之帳戶
    ，或丁○○將詐得之款項輾轉流入被上訴人帳戶，均屬不當
    得利，而請求返還，則除須證明有流入被上訴人帳戶之事實
    外，自應就被上訴人無法律上之原因而受給付之事實負舉證
    之責任。
  (二)經查，系爭7 紙支票部分，業經丁○○清償完畢，已如前述
    ，上訴人並無受有損害，被上訴人自無不當得利可言。至系
    爭3 紙支票部分，其中550 萬元、50萬元支票係存入丁○○
    銀行帳戶兌領，並非存入被上訴人帳戶，被上訴人並無受有
    利益；而20萬元支票雖存入葉衛之銀行帳戶兌領，惟係因葉
    衛將銀行帳戶借予丁○○使用之故，此亦認定如前，準此，
    其2 人間乃有借用銀行帳戶使用之契約存在，是葉衛受領該
    20萬元尚非無法律上原因，核與不當得利之構成要件不合。
    至系爭3 紙支票之票款縱有事後輾轉流入被上訴人帳戶情事
    ，被上訴人亦係基於與丁○○間之原因關係而受領，自不得
    以丁○○持有票款所為任何消費行為之對象均為不當得利，
    是上訴人自應舉證證明其等間原因關係不存在，惟上訴人既
    未能就被上訴人係無法律上原因而受利益之事實負舉證責任
    ，所請自屬無據。從而，上訴人依不當得利之法律關係請求
    被上訴人給付，亦無足取。至上訴人聲請調取丁○○及被上
    訴人銀行帳戶之交易紀錄，以調查有無資金互相流通情形云
    云，縱或屬實，惟上訴人未證明被上訴人有何無法律上原因
    而取得情事，自無調查之必要。
八、綜上所述，上訴人基於侵權行為及不當得利之法律關係，請
    求被上訴人連帶給付620 萬元，及自起訴狀繕本送達翌日起
    至清償日止，按年息5%計算之利息，為無理由，不應准許，
    其假執行之聲請亦失所附麗，應併予駁回。原審為上訴人敗
    訴之判決，及駁回其假執行之聲請，並無不合，上訴意旨指
    摘原判決不當，求予廢棄改判，為無理由，應予駁回。又本
    件事證已臻明確，兩造其餘攻擊防禦方法及舉證，核與判決
    結果不生影響，自無庸贅述，併予敘明。
據上論結，本件上訴為無理由，依民事訴訟法第449 條第1 項、
第78條，判決如主文。
中    華    民    國    97    年    9     月    10    日
                            民事第五庭
                                審判長法官  蔡明宛
                                法      官  鄭月霞
                                法      官  魏式璧
以上正本證明與原本無異。
如對本判決上訴，須於判決送達後20日內向本院提出上訴狀，其
未表明上訴理由者，應於上訴後20日內向本院提出上訴理由書（
均須按他造當事人之人數附繕本）。上訴時應提出委任律師或具
有律師資格之人之委任狀，並依附註條文規定辦理。
中    華    民    國    97    年    9     月    10    日
                                書  記  官  林明威
附註：
民事訴訟法第466 條之1 ：
對於第二審判決上訴，上訴人應委任律師為訴訟代理人，但上訴
人或其法定代理人具有律師資格者，不在此限。
上訴人之配偶、三親等內之血親、二親等內之姻親，或上訴人為
法人、中央或地方機關時，其所屬專任人員具有律師資格並經法
院認適當者，亦得為第三審訴訟代理人。
第1 項但書及第2 項情形，應於提起上訴或委任時釋明之。


司法院資訊處製作；財團法人民間司法改革基金會備份。
